最高法院民事判決　　　　　　　　　　　　　　　九十三年度台上字第一六一六號
　　上　訴　人　金安年建設股份有限公司
　　法定代理人　劉賴偉
　　上　訴　人　乙○○
　　共　　　同
　　訴訟代理人　陳明暉律師
　　被 上訴 人　甲○○
右當事人間請求返還買賣價金等事件，上訴人對於中華民國九十一年十二月三十一日
台灣高等法院第二審判決（九十年度上字第一三七四號），提起上訴，本院判決如下
：
    主  文
原判決關於命上訴人乙○○給付新台幣九十一萬四千元本息、金安年建設股份有限公
司給付新台幣四十三萬六千元本息及各該訴訟費用部分廢棄，發回台灣高等法院。
其他上訴駁回。
第三審訴訟費用，關於駁回其他上訴部分，由上訴人負擔。
    理  由
本件被上訴人主張：伊於民國八十六年一月二十九日以新台幣（下同）五百零四萬元
向上訴人乙○○購買坐落台北縣板橋市○○段一○六地號土地應有部分，以二百十六
萬元向上訴人金安年建設股份有限公司（下稱金安年公司）購買上開土地上之忠孝華
廈Ａ棟三樓預售房屋，及以一百萬元向上訴人乙○○購買地下一層編號第五九號停車
位，並已依約給付上訴人乙○○土地及停車位價款一百八十二萬元，給付上訴人金安
年公司房屋價款七十六萬元。嗣上訴人於八十八年八月五日催告伊於七日內繳納所餘
價款，伊並未繳納，依約兩造所訂買賣契約業於同年月十五日解除。惟上訴人將伊已
繳價款全額沒收充為違約金，顯屬過高，應以房地買賣總價百分之十五計算為適當，
超過部分應返還與伊。又契約既已解除，金安年公司就伊所付瓦斯裝設費三萬零十五
元，亦應返還等情。依民法第一百七十九條及第二百五十九條規定，求為命上訴人乙
○○、金安年公司依序給付伊九十一萬四千元、四十六萬六千零十五元，並均加付法
定遲延利息之判決（上開聲明係被上訴人之備位聲明，至其先位聲明及備位聲明逾上
開金額部分，業受敗訴判決確定，不予贅敘）。
上訴人則以：被上訴人經伊催告，雖未依限繳付價金餘款，惟依房屋買賣契約書第八
條及第十三條約定，伊得選擇繼續履行契約及請求滯納金，或解除契約，沒收被上訴
人所繳價金，伊並未解除契約，被上訴人主張買賣契約業經伊解除，為不實在等語，
資為抗辯。並於第一審提起反訴主張：伊已將系爭房地移轉登記與被上訴人所有，詎
被上訴人未依約交付第十八期土地價款五萬元、房屋價款二萬元、停車位價款一萬元
，亦未辦理土地部分貸款三百四十萬元、房屋部分貸款一百五十萬元、停車位部分貸
款六十四萬元。經伊定期催告後，仍未付款。被上訴人依約應自八十八年八月十五日
催告期滿時起按其應繳金額千分之一按日給付伊違約金，扣除伊聲請強制執行獲償部
分外，被上訴人尚應給付乙○○土地及停車位價款六萬元及違約金五十七萬四千一百
四十一元，並就土地及停車位價款三十七萬二千一百八十九元，自八十九年十一月十
日起至清償日止，按年息百分之二十計付違約金；給付金安年公司房屋價款六萬元及
違約金二十五萬八千八百四十七元，並就房屋價款十七萬二千八百二十一元，自八十
九年十一月十日起至清償日止，按年息百分之二十計付違約金等情。爰依買賣契約，
求為命被上訴人給付乙○○六十三萬四千一百四十一元，及三十七萬二千一百八十九
元自八十九年十一月十日起至清償日止，按年息百分之二十計付違約金；給付金安年
公司三十一萬八千八百四十七元，及十七萬二千八百二十一元自八十九年十一月十日
起至清償日止，按年息百分之二十計付違約金之判決。
原審以：被上訴人主張有向上訴人乙○○購買系爭土地及停車位，向金安年公司購買
系爭房屋之事實，業據提出土地、停車位，及房屋買賣契約書三件為證，且為上訴人
所不爭，堪信為真實。依土地買賣契約書第七條第一項記載，被上訴人違約或不按時
繳付各期土地價款，經上訴人乙○○催告三日內仍不繳付時，系爭土地買賣契約即自
動解除，房屋買賣契約亦隨同解除。系爭停車位買賣契約書第四條記載，被上訴人反
悔不買時，契約即自動解除。被上訴人於辦理貸款五百五十萬元手續後，通知貸款銀
行停止撥付貸款與上訴人，並拒絕給付第十八期之交屋尾款八萬元，經上訴人於八十
八年八月五日函催其於函到翌日起七日內通知銀行撥付貸款或以現金一次付清五百五
十四萬元，否則，依約解除買賣契約。被上訴人於同年月七日收受該函，並未依限付
款，系爭土地買賣契約當然解除，房屋買賣契約亦隨同解除，停車位契約則因被上訴
人反悔不買而解除。被上訴人向上訴人乙○○購買系爭土地及停車位，向金安年公司
購買系爭房屋，價款依序為五百零四萬元、一百萬元、二百十六萬元，合計八百二十
萬元，被上訴人已給付上訴人乙○○土地及停車位價金共一百八十二萬元、給付上訴
人金安年公司房屋價金七十六萬元，以總價金與已付價款相較，上訴人沒收被上訴人
已繳價款充作違約金，核屬過高。上訴人雖拍賣系爭房地，僅獲償五百零七萬五千元
，與原售價相差三百十萬餘元，惟此再行出售之差價，乃系爭買賣契約解除後所生之
事由，難認係被上訴人違約所致之損害，上訴人復未舉證有其他損害，則審酌內政部
編印之預售屋買賣契約書範本內記載買方違反付款條件及方式，賣方得沒收最高金額
不得超過房地總價百分之十五之規定，認上訴人得沒收之違約金以系爭買賣總價百分
之十五計算為允當，經依該比例核減後，上訴人乙○○就土地及停車位所沒收之價金
九十一萬四千元，金安年公司所沒收之房屋價金四十三萬六千元部分，均欠缺法律上
之原因，應屬不當得利。又房屋買賣契約既經解除，被上訴人應將系爭房屋返還上訴
人金安年公司，而其已支出之瓦斯裝設費三萬零十五元，係房屋附加設備之費用，上
訴人金安年公司即無庸再為重複支出，亦屬不當得利。從而，被上訴人追加備位之訴
，依不當得利法律關係，請求上訴人乙○○、金安年公司依序給付九十一萬四千元、
四十六萬六千零十五元，並均加付法定遲延利息，洵屬正當，應予准許。再者，兩造
間之買賣契約業因解除而不存在，上訴人仍依買賣契約，反訴請求被上訴人給付價金
，及解約後（即自八十八年八月十五日起）之違約金，即乙○○請求被上訴人給付六
十三萬四千一百四十一元，及三十七萬二千一百八十九元自八十九年十一月十日起至
清償日止，按年息百分之二十計算之違約金；金安年公司請求被上訴人給付三十一萬
八千八百四十七元，及十七萬二千八百二十一元自八十九年十一月十日起至清償日止
，按年息百分之二十計算之違約金，自屬無據，不應准許。因而將第一審就上訴人反
訴部分所為被上訴人敗訴之判決廢棄，改判駁回上訴人該部分之反訴，並就被上訴人
於原審追加備位聲明部分，命上訴人乙○○、金安年公司依序給付被上訴人九十一萬
四千元、四十六萬六千零十五元本息，及駁回被上訴人其餘追加之訴。
關於廢棄發回部分：
按出賣人因買受人不履行債務而解除契約，如買賣標的物之市價於解約前已有跌落，
其價值低於原定買賣價金，出賣人之財產即因而減少，難謂其未受損害，法院審酌約
定之違約金金額是否過高，自應予斟酌。原審就系爭房地及停車位於解約時之市價有
否下跌？跌落若干？未予調查審認，徒以上訴人係於解約後拍賣系爭房地及停車位，
即認其未受跌價之損害，而以內政部編印之預售屋買賣契約書範本規定違約金不得超
過房地總價百分之十五為衡量標準，認上訴人乙○○、金安年公司應依不當得利之法
則，依序返還被上訴人沒收之價金九十一萬四千元、四十三萬六千元，不無可議。上
訴論旨，指摘原判決關於命渠等給付上開本息部分為不當，求予廢棄，非無理由。
關於駁回其他上訴部分：
查被上訴人請求上訴人金安年公司返還瓦斯裝設費三萬零十五元本息部分，原審為其
勝訴之判決，認事用法均無不合。上訴人反訴請求被上訴人給付價金及違約金部分，
原審廢棄第一審所為上訴人勝訴之判決，改判駁回其該部分之反訴，經核於法亦無違
誤。上訴論旨，指摘原判決此部分為不當，求予廢棄，為無理由。
據上論結，本件上訴一部為有理由，一部為無理由。依民事訴訟法第四百七十七條第
一項、第四百七十八條第二項、第四百八十一條、第四百四十九條第一項、第七十八
條，判決如主文。
中　　　華　　　民　　　國　　九十三　　年　　　八　　　月　　　五　　　日
                              最高法院民事第二庭
                                  審判長法官  林　奇　福
                                        法官  陳　國　禎
                                        法官  李　彥　文
                                        法官  陳　重　瑜
                                        法官  劉　延　村
      右正本證明與原本無異
 　　　　　                              　　　書  記  官
中　　　華　　　民　　　國　　九十三　　年　　　八　　　月　　 二十 　　日
                                                                        Ｋ
